【裁判字號】    98,台上,6906
【裁判日期】    981119
【裁判案由】    違反貪污治罪條例
【裁判全文】
最高法院刑事判決            九十八年度台上字第六九０六號
上  訴  人  甲○○
            乙○○
上列上訴人等因違反貪污治罪條例案件，不服台灣高等法院高雄
分院中華民國九十七年四月三十日第二審判決（九十五年度上訴
字第九二四號，起訴案號：台灣高雄地方法院檢察署九十一年度
偵字第二五六六八、二六六五六號、九十二年度偵字第一二九九
八、一三００三號），提起上訴，本院判決如下：
    主  文
上訴駁回。
    理  由
按刑事訴訟法第三百七十七條規定：上訴於第三審法院，非以判
決違背法令為理由不得為之；是提起第三審上訴，應以原判決違
背法令為理由，係屬法定要件；如果上訴理由書狀並未依據卷內
訴訟資料具體指摘原判決不適用何種法則或如何適用不當，或所
指摘原判決違法情事顯與法律規定得為第三審上訴理由之違法情
形不相適合時，均應認其上訴為違背法律上之程式，予以駁回。
本件原判決撤銷第一審之科刑判決，變更起訴法條（行為時貪污
治罪條例第五條第一項第三款公務員對於職務上之行為收受賄賂
罪）後，改判論處上訴人甲○○、乙○○（以下除分別載稱姓名
者外，合稱為「上訴人等」）依據法令從事公務之人員，連續經
辦公用工程收取回扣罪刑（甲○○處有期徒刑十一年，褫奪公權
六年；乙○○處有期徒刑十年二月，褫奪公權四年。並就所得財
物宣告追繳沒收、抵償之宣告），已詳敘其調查證據之結果及證
據取捨並認定事實之理由；所為論斷，均有卷存證據資料可資覆
按。從形式上觀察，原判決並無違背法令之情形。上訴人等之上
訴意旨略稱：(一)原判決已認定陳玉娥於民國九十一年十月八日在
法務部調查局南部地區機動工作組（下稱調查局南機組）之詢問
筆錄記載與事實不符，卻又謂該詢問筆錄記載內容已屬同日偵查
時檢察官訊問內容之一部分而有證據能力；有不適用證據法則及
理由矛盾之違法。(二)本件並無證據可證明陳玉娥之配偶鍾心喜（
於八十八年七月三十一日去世）與上訴人等之間有回扣之約定，
上訴人等自不成立收取回扣罪。(三)經辦公用工程收取回扣罪係違
背職務收受賄賂罪之特別規定，原判決既認上訴人等收受陳玉娥
交付之金錢非屬賄賂，即不成立違背職務收受賄賂罪或不違背職
務收受賄賂罪，卻又認成立經辦公用工程收取回扣罪，適用法則
不當。(四)原判決認定上訴人等收受陳玉娥交付金錢並無對價關係
，但無對價關係應屬是否成立不違背職務收受賄賂罪，而非當然
成立經辦公用工程收取回扣罪。原判決未說明上訴人等何以不成
立不違背職務收受賄賂罪，有判決不載理由之違法等語。乙○○
之上訴意旨另稱：(一)陳玉娥於九十一年十一月六日、同年十二月
四日在調查局南機組之詢問筆錄記載均有瑕疵，而有顯不可信之
情形存在。原判決未說明各該詢問筆錄具證據能力之理由，判決
理由不備。(二)乙○○對於涉案之二件工程，僅負責公文之呈上轉
下任務，非經辦工程單位，與工程承包廠商並無直接關係，廠商
有何賄賂之動機及必要？何況與乙○○涉案情節相同之屏東縣霧
台鄉公所技士謝宏仁業經原審另案判決無罪確定。原判決對上開
有利乙○○之證據未說明不採之理由，顯有判決不載理由之違法
等語。
惟查：本件原判決依憑證人陳玉娥於偵查中之證詞，卷附支出傳
票、簽呈、統一發票、工程合約、工程契約、工程設計變更計畫
書、工程結算驗收證明書、支出分攤表、工程請款單、公庫支票
、台灣省屏東縣政府函、陳玉娥自書之工程紀錄單、雜記等各項
證據資料，於理由欄詳敘認定甲○○（八十三年至九十年間擔任
屏東縣三地門鄉鄉長）有原判決事實欄一之(一)至(九)及(十一)所載，乙
○○（八十一年八月間起擔任屏東縣政府民政局山地經建課技士
，八十九年七、八月間起接續擔任同府原住民行政局經建課技士
、課長）有原判決事實欄一之(九)、(十)所載，對於彼等經辦之各該
公用工程，收取承作廠商鍾心喜生前與彼等約定，並於鍾心喜去
世之後，由鍾心喜之遺孀陳玉娥交付之回扣，合計甲○○收取新
台幣（下同）九十三萬六千元、乙○○收取五十二萬元等犯行之
理由。對於上訴人等否認犯罪辯稱：未收取陳玉娥交付之款項等
語及陳玉娥於第一審改稱：未交付金錢予上訴人等等語，如何與
事實不符而均無足採等各節，逐一予以指駁。且敘明證人林德清
（屏東縣政府民政局山地經建課課長）證稱：乙○○無權決定原
判決事實欄一之(九)工程是否呈報台灣省政府或獨自決定原判決事
實欄一之(十)工程等情，並不足憑為乙○○有利認定之理由（見原
判決理由欄三）。經核原判決並無理由不備、理由矛盾、違背證
據法則或適用法則不當之違誤。上訴人等之上訴意旨(二)無非就原
審採證認事職權之適法行使及原判決已說明之事項，再為事實上
之爭執，難認係適法之第三審上訴理由。又原判決並未援引陳玉
娥於九十一年十二月四日在調查局南機組之陳述為證據；至陳玉
娥於九十一年十月八日及同年十一月六日在調查局南機組之陳述
，原判決已敘明各該陳述均具證據能力之理由（見原判決理由欄
一之(一)、(二)），並無理由不備之違誤。矧陳玉娥於九十一年十月
八日於檢察官訊問時，仍證稱：彼有交付如原判決事實欄一所載
之回扣予鄉長甲○○、縣政府技士乙○○等語（見九十一年度偵
字第二二三五九號偵查卷影本第九四至一００頁）。是除去陳玉
娥於調查局南機組之陳述，仍無礙於上訴人等本件對各該經辦公
用工程收取回扣事實之認定，即於判決結果並無影響。上訴人等
之上訴意旨(一)及乙○○之上訴意旨(一)自非適法之第三審上訴理由
。又所謂「回扣」與「賄賂」，雖均屬對公務員之不法原因給付
，但兩者之含義尚有不同。前者係指公務員就應付給之建築材料
費或工程款項，向對方要約，提取一定比率或扣取其中一部分，
圖為自己不法之所有而言；後者係指對於公務員之職務行為或違
背職務行為，給付具有一定對價關係之金錢或可以金錢計算之財
物等不法報酬而言。原判決已說明上訴人等所收取者，係各該工
程款項之一定比率，應屬回扣性質等情（見原判決理由欄三之(七)
），法則之適用並無違誤。上訴人等之上訴意旨(三)、(四)徒憑己見
，任意指摘，難謂上訴第三審之適法理由。又個案情節不同，尚
難比附援引，乙○○之上訴意旨(二)另執他案無罪判決指摘原判決
不當及上訴人等之其他上訴意旨所指各節，顯非依據卷內訴訟資
料具體指摘原判決有何違背法令之情形，核與法律規定得為第三
審上訴理由之違法情形不相適合。應認上訴人等之上訴均違背法
律上之程式，俱予駁回。
據上論結，應依刑事訴訟法第三百九十五條前段，判決如主文。
中    華    民    國  九十八  年    十一  月  十九    日
                      最高法院刑事第七庭
                          審判長法官  林  永  茂
                                法官  吳  昆  仁
                                法官  蘇  振  堂
                                法官  蕭  仰  歸
                                法官  林  立  華
      本件正本證明與原本無異
                                      書  記  官
中    華    民    國  九十八  年   十一   月  二十三  日
                                                     m


司法院資訊處製作；財團法人民間司法改革基金會備份。
